臺灣雲林地方法院民事判決
111年度訴字第165號
原      告  許銘祐  
訴訟代理人  曾允斌律師
被      告  李瑞龍  
上列當事人間請求債務人異議之訴事件，本院於民國111年4月21
日言詞辯論終結，判決如下：
    主  文
本院一一○年度司執字第二二八七○號拍賣抵押物強制執行事件所
為，於執行債權額超過違約金新臺幣參拾玖萬陸仟肆佰玖拾肆元
部分之強制執行程序，應予撤銷。
原告其餘之訴駁回。
訴訟費用由被告負擔十一分之三，餘由原告負擔。
    事實及理由
一、原告主張：
  ㈠原告於民國109年間向被告借款新臺幣（下同）335萬元，並
    以原告所有坐落雲林縣○○鄉○○段000地號土地（下稱系爭土
    地）設定550萬元之最高限額抵押權予被告（下稱系爭抵押
    權），嗣因原告未依約清償，被告向鈞院聲請拍賣抵押物，
    經鈞院以110年度司拍字第28號拍賣抵押物裁定准許在案。
    嗣被告聲請對原告所有坐落雲林縣○○鄉○○段000地號土地（
    下稱系爭土地）強制執行，經執行後，系爭土地已拍定，並
    經鈞院做成債權計算書，惟被告所持之執行名義即拍賣抵押
    物裁定無與確定判決同一效力，於執行名義成立前，如有債
    權不成立或消滅或妨礙債權人請求之事由發生，債務人亦得
    於強制執行程序終結前提起異議之訴，強制執行法第14條第
    2項定有明文。而被告所持拍賣抵押物裁定，其違約金數額
    究否過高，既未經實體判決審認，則原告依法自得提起本件
    債務人異議之訴，以維權益。
  ㈡系爭抵押權關於違約金約定為日息0.1％，抵觸法律強制規定
    ，且被告並未因此受有損害，故違約金應酌減為零。鈞院執
    行處所製作110年度司執字第22870號債權計算書，其中次序
    4所載違約金1,443,850元，其利率記載為日息0.1％，換算後
    年息高達36.5％，已超過民法第205條「約定利率，超過週年
    百分之十六者，超過部分之約定，無效」之強制規定。原告
    縱有逾期還款之事實（原告本應於109年11月16日清償），
    被告所受損害亦僅係利息損失，系爭抵押權設定契約已約定
    週年利率百分之五之利息，已可彌補被告之損失，故被告並
    未受有任何損失。為此，懇請鈞院審酌兩造所受損害程度，
    職權酌減違約金至零等語。
　　並聲明：㈠本院110年度司執字第22870號拍賣抵押物強制執
　　行事件，就違約金1,443,850元部分之強制執行程序應予撤
    銷。㈡訴訟費用由被告負擔。
二、被告則以：本件之違約金屬於懲罰性違約金，原告主張違約
    金過高，但縱改依年息百分之十六計算，經拍賣抵押物後，
    仍然不足清償，不同意原告請求將違約金酌減至零，同意改
    依年息百分之十六來計算違約金等語，資為抗辯。
    並聲明：原告之訴駁回，訴訟費用由原告負擔。
三、兩造不爭執之事實 
  ㈠被告持110年度司拍字第28號拍賣抵押物裁定，聲請拍賣原告
    所有系爭土地，經本院以110年度司執字第22870號拍賣抵押
    物強制執行事件受理在案。
  ㈡系爭土地經拍賣後，於111年1月12日特別變賣程序後之減價
    拍賣程序以3,808,000元拍定。　
四、兩造爭執事項：　　
    本件之爭點在於原告請求酌減違約金，並請求撤銷本院110
    年度司執字第22870號拍賣抵押物強制執行事件就違約金部
    分之執行程序，有無理由？
  ㈠原告前以原告所有系爭土地設定550萬元之最高限額抵押權予
    被告，向被告借款335萬元，約定擔保債權種類及範圍包括
    債務人及擔保物提供人對抵押權人現在（包括過去所負，現
    在尚未清償）將來所負及一般性借款、信用借款、票據及貸
    墊款債權，擔保債權確定日期為119年6月3日，清償日期依
    各個契約約定，違約金每萬元每日以10元計等語，有最高限
    額抵押權設定契約書、抵押權變更契約書及他項權利證明書
    在卷可佐。而被告曾經存款、郵政匯款郵局合計335萬元至
    原告帳戶，並由原告曾簽發6紙面額合計335萬元之本票予被
    告，並有新臺幣存提款交易憑證1紙、郵政入戶匯款申請書1
    紙、存款收執聯4紙、本票影本6紙附於本院110年度司拍字
    第28號拍賣抵押物民事卷可稽。堪認系爭抵押權及系爭抵押
    權所擔保之債權確實存在，且系爭抵押權所擔保之債權金額
    為335萬元。
　㈡按民法第252條規定：約定之違約金額過高者，法院得減至相
    當之數額。故約定之違約金苟有過高情事，法院即得依此規
    定核減至相當之數額，並無應待至債權人請求給付後始得核
    減之限制。此項核減，法院得以職權為之，亦得由債務人訴
    請法院核減（最高法院79年度台上字第1612號判決意旨參照
    ）。又如債權人之執行名義係未經實體審酌而不具有與確定
    判決同一效力者，如以拍賣抵押物裁定為執行名義所陳報之
    債權，既未經實體爭執並審理之程序，應可准債務人就此部
    分為爭執。若該債權人之執行名義業經實體審酌而具有與確
    定判決同一效力，則違約金部分既已於該取得執行名義程序
    中為審酌，並已使債務人有爭執之機會，就程序及實體均已
    受有保障，且有其既判力，依本法第14條第2 項規定，自不
    得再行提起本訴。查被告所持執行名義為系爭拍賣抵押物裁
    定及其確定證明書，故本件被告實行抵押權之過程並未經實
    體爭執及審理之程序，為使抵押債務人即原告有爭執違約金
    過高之機會，應准許債務人即原告為此部分之爭執。
  ㈢按約定利率，超過週年20％者，債權人對於超過部分之利息，
    無請求權，民法第205條定有明文。次按當事人得約定債務
    人於債務不履行時，應支付違約金；違約金，除當事人另有
    訂定外，視為因不履行而生損害之賠償總額。其約定如債務
    人不於適當時期或不依適當方法履行債務時，即須支付違約
    金者，債權人除得請求履行債務外，違約金視為因不於適當
    時期或不依適當方法履行債務所之損害賠償。又當事人約定
    之違約金究屬賠償性違約金及懲罰性違約金，應依當事人之
    意思定之，如無從依當事人之意思認定違約金之種類，則依
    民法第250條第2項規定，視為賠償性違約金，有最高法院84
    年度台上字第978號、86年度台上字第1620號判決可資參照
    。再按約定之違約金額過高者，法院得減至相當之數額，民
    法第252條定有明文。故約定之違約金苟有過高情事，法院
    即得依此規定核減至相當之數額，法院得以職權為之，亦得
    由債務人訴請法院核減，至於是否相當，即須依一般客觀事
    實，社會經濟狀況及當事人所受損害情形，以為斟酌之標準
    ，不因懲罰性違約金或賠償預定性違約金而異，最高法院著
    有49年度台上字第807號、79年度台上字第1612號、79年度
    台上字第1915號等判決可資參照。查兩造於系爭抵押權設定
    契約書約定逾期清償以每逾一日，每日以每萬元10元計算違
    約金，並未特別約定為懲罰之性質，應視為賠償性違約金，
    亦即因不履行而生損害之賠償總額，本院得認定有無過高之
    情事，而予以酌減之必要。
  ㈣依系爭抵押權設定契約書所約定之違約金為「每逾1日每萬元
    10元」，經換算年息高達36.5％，已超過利息法定最高利率2
    0％甚多，確屬過高。本院認本件被告所受之損害應為不能及
    時利用系爭借款之本金存、放款所得利息之損失，雖一般民
    眾向銀行借款，亦會約定利息、遲延利息與違約金，衡以目
    前一般銀行定期存款之利率均已降至年息5％以下，而各該利
    息、遲延利息與違約金之約定合計多為年息20％，即使以現
    金卡或小額信貸等無擔保之方式借款，則所約定之利息、遲
    延利息與違約金，通常較一般有擔保之借款為高，甚或合計
    有超過週年利率20％之可能，惟該等違約金約定，同有得適
    用民法第250條、第252條之規定為個案審查之餘地，故原告
    請求本院酌減違約金，自屬有據。爰審酌倘原告如期清償，
    被告得將該借款另行貸與他人，其最高可收取按週年利率20
    ％計算之利息，及被告已受償109年11月16日起至111年1月21
    日止，按年息百分之五計算之利息198,247元，暨現今一般
    社會經濟狀況、原告違約之期間、原告已因拍賣抵押物清償
    本金及利息，並考量原告若能如期履行債務時，被告可得享
    受之一切利益等情，認本件違約金應酌減至年息百分之10計
    算為適當，故本件違約金債權之數額應減至396,494元。是
    原告請求確認被告違約金債權逾396,494元部分不存在，為
    有理由，逾此部分之請求，即無理由。
　㈤按執行名義無確定判決同一之效力者，於執行名義成立前，
    如有債權不成立或消滅或妨礙債權人請求之事由發生，債務
    人亦得於強制執行程序終結前提起異議之訴。強制執行法第
    14條第2項定有明文。而所謂消滅債權人請求事由，係指發
    生足以消滅債權人全部或一部強制執行請求權之事由，例如
    清償、免除、抵銷、提存、混同、債權讓與、債務承擔、消
    滅時效完成、解除條件成就等或其他類似之情事，始足當之
    ；所謂妨礙債權人請求事由，係指可使執行名義所載請求之
    全部或一部暫難行使之事由而言，如同意延期清償、同時履
    行抗辯、先訴抗辯權、留置權等（最高法院98年度台上字第
    1899號判決意旨參照）。
　㈥查原告主張系爭抵押權所約定之違約金數額過高，請求本院
    予以酌減，並就超過本院酌減數額以外之違約金債權主張債
    權不成立，自屬前揭規定消滅債權人請求之事由及債權不成
    立之事由，是原告提起本件債務人異議之訴，應屬有據。又
    系爭違約金已經本院酌減至396,494元，已如前述，則被告
    對原告之違約金債權於396,494元範圍內存在，逾該部分債
    權不存在，原告主張就違約金超過396,494元部分有債權不
    成立或消滅或妨礙債權人即被告請求之事由發生，請求本院
    110年度司執字第22870號執行事件於執行債權額超過違約金
    396,494元部分之執行程序，應予撤銷，為有理由，應予准
    許。逾此部分之請求，則無理由。
  ㈦綜上所述，系爭抵押權擔保之債權範圍包括系爭違約金部分
    ，系爭違約金經本院酌減至396,494元，則原告請求確認被
    告就原告所有系爭土地所設定之系爭抵押權所擔保之違約金
    債權超過396,494元部分不存在，本院110年度司執字第2287
    0號強制執行事件於執行債權額超過396,494元部分之執行程
    序應予撤銷，為有理由，應予准許。逾此部分之請求，則無
    理由，應予駁回。
  ㈧本件事證已臻明確，兩造其餘攻擊防禦方法及未經本院援用
    之證據，核與判決之結果不生影響，爰不一一論述。
五、訴訟費用負擔之依據：民事訴訟法第79條。
中　　華　　民　　國　　111 　年　　5 　　月　　5 　　日
                  民事第二庭    法  官  冷明珍

以上正本係照原本作成。
如對本判決上訴，須於判決送達後20日內向本院提出上訴狀。如
委任律師提起上訴者，應一併繳納上訴審裁判費。
中　　華　　民　　國　　111 　年　　5 　　月　　5 　　日
                                書記官　陳姵君